臺灣高等法院高雄分院民事判決　　　　　94年度家上字第64號
上　訴　人　甲○○
訴訟代理人　林石猛律師
複代理人　　駱怡雯律師
訴訟代理人　蔡坤展律師
　　　　　　鄭瑞崙律師
被上訴人　　乙○○
上列當事人間請求離婚事件，上訴人對於民國94年5 月30日臺灣
高雄地方法院94年度婚字第566 號第一審判決提起上訴及追加之
訴，本院於94年10月6 日言詞辯論終結，判決如下：
    主  文
上訴及追加之訴均駁回。
第二審訴訟費用由上訴人負擔。
    事實及理由
一按婚姻無效、確認婚姻成立或不成立、撤銷婚姻、離婚或夫妻
  同居之訴，得合併提起，或於第一審或第二審言詞辯論終結前
  ，為訴之變更、追加或提起反訴，民事訴訟法第572 條第1 項
  定有明文。本件上訴人於起訴時主張兩造有民法第1052條第2
  項規定之重大事由，難以維持婚姻，請求判決兩造離婚。嗣於
  本院言詞辯論終結前追加被上訴人有民法第1052條第1 項第3
  款、第5 款規定之不堪同居之虐待、惡意遺棄上訴人之事由，
  請求離婚，被上訴人雖不同意其追加，惟依首揭說明，應予准
  許。
二上訴人起訴主張：兩造於民國54年結婚，婚後育有2 子唐祺瑞
  、唐國瑞，均已成年。婚後家庭生活費用全由伊支付，且(1)伊
  於76年退休後便無謀生能力，被上訴人竟取走兩造共同儲存之
  12兩金飾。嗣後雙方因感情不睦，(2)於80年6 月10日簽訂離婚
  協議書後，被上訴人即遷居他處，兩造分居迄今長達14年餘。
  (3)近來伊因老邁，生活起居上需要親人照顧，央求被上訴人能
  返家與伊同居，均遭被上訴人拒絕，被上訴人顯然已無意繼續
  與伊維繫婚姻關係，兩造之婚姻實已名存實亡，夫妻情誼已蕩
  然無存，乃有民法第1052條第2 項規定之重大事由，難以維持
  婚姻。又被上訴人已離家14年，經伊請求履行同居，迄今仍拒
  絕返回住處，顯係惡意遺棄伊，有民法第1052條第1 項第5 款
  之事由。且被上訴人(1)不按時做飯，致伊餓出胃病；(2)兩造感
  情不睦時常吵架鬧離婚；(3)於本件訴訟程序中要求出具保證書
  及公證才同意履行同居，伊雖同意，被上訴人仍不願履行，造
  成伊精神痛苦，無法入眠，伊乃受有民法第1052條第1 項第3
  款規定之不堪同居之虐待事由。求為判決：准上訴人與被上訴
  人離婚。原審就上訴人主張有民法第1052條第2 項規定之重大
  事由為上訴人敗訴之判決，經上訴人上訴後，表示就(1)被上訴
  人取走兩造共同儲存之12兩金飾部分，不再主張為民法第1052
  條第2 項規定之重大事由。於本院聲明：(一)原判決廢棄。(二)准
  上訴人與被上訴人離婚。
三被上訴人則以：上訴人有暴力傾向，經常吵罵打人，甚至用開
  水燙伊，伊因受此等虐待，曾於80年6 月10日求去而簽下離婚
  協議書，嗣後因考慮家庭完整性，因而未辦理離婚登記。但上
  訴人依然動輒對伊暴力相向，並經常吵罵放話要將伊趕出家門
  ，80年7 月29日上訴人將伊打傷後，伊至邱綜合醫院治療，因
  次子出面調解，上訴人立下保證書，保證夫妻間和睦相處，不
  打人、不趕走伊，伊始再次原諒上訴人。嗣於83年10月底，上
  訴人即要求伊搬至高雄市前鎮區○○○街23號之房子（下稱草
  衙房屋）居住，並非伊拒絕與上訴人同居，而係上訴人拒絕伊
  同居。伊搬出後，上訴人未曾支付生活費，伊乃撿破爛維生，
  且仍顧及夫妻情義，兩地奔波，經常到上訴人住處煮飯、照顧
  ，且重要節慶如過年、過節、孫子生日，都是全家團聚，由伊
  煮食，甚至上訴人生病時伊亦到醫院看護，伊並未遺棄上訴人
  。又上訴人睡不著是因為在想辦法和伊離婚；其得胃病亦與伊
  有無煮飯無關，是以上訴人起訴請求離婚，並無理由等語置辯
  。於本院聲明：上訴駁回。
四上訴人主張兩造於54年結婚，現婚姻關係存續中，並育有已成
  年子女唐祺瑞、唐國瑞2 人。嗣兩造於80年6 月10日簽訂離婚
  協議書，惟未辦理離婚登記，仍然同住一處，係於83年10月底
  ，上訴人始要求被上訴人搬至草衙房屋居住，而協議分居，迄
  今兩造並未同住一處等情，為被上訴人所不爭執（見本院卷第
  26頁至第27頁），復有戶籍謄本、離婚協議書等各1 份在卷可
  憑（見原審卷第6 頁、第7 頁），自堪信為真實。惟被上訴人
  以前開情詞置辯，是以本件爭點為：
(一)上訴人主張：(1)被上訴人不按時做飯，致上訴人餓出胃病。(2)
  兩造感情不睦時常吵架鬧離婚。(3)被上訴人於本件訴訟程序中
  要求出具保證書及公證才同意履行同居，上訴人雖同意，被上
  訴人仍不願履行，造成上訴人精神痛苦，無法入眠等3 事項，
  是否為民法第1052條第1 項第3 款之不堪同居虐待事由？
(二)上訴人主張兩造83年間之分居協議為無效，而被上訴人迄今拒
  絕同居，是否係惡意遺棄上訴人？
(三)上訴人主張：(1)兩造曾於80 年6月10日簽訂離婚協議書，被上
  訴人遷居他處，兩造分居迄今長達14年餘。(2)被上訴人無由拒
  絕返家與上訴人同居，被上訴人已無意繼續維繫婚姻關係，夫
  妻情誼已蕩然無存等2 事項，是否為民法第1052條第2 項之重
  大難以維持婚姻事由，且可歸責於被上訴人？
五上訴人主張以下3 項事由，是否為民法第1052條第1 項第3款
  之不堪同居虐待事由？
(一)按民法第1052條第3 款所謂不堪同居之虐待，係指與以身體上
  或精神上不可忍受之痛苦，致不堪繼續同居者而言（參見最高
  法院23年度上字第678 號判例）。
(二)經查：上訴人主張於94年間患有消化性潰瘍1 情，固提出被上
  訴人不爭執其真正之國軍高雄門診中心診斷證明書1 紙為憑（
  本院卷第9 頁），惟被上訴人否認未按時煮飯，並否認上訴人
  之胃疾與其有關，上訴人復未能舉證其胃疾係因被上訴人自婚
  後未按時煮飯所致，自無從認定上訴人曾受被上訴人不按時煮
  飯致生胃疾之身體虐待。
(三)又查：兩造間確實感情不睦時有爭執，也曾於80年6 月10日簽
  訂離婚協議書，且自83年10月底分居2 處，業如前述，惟被上
  訴人除自承於80年6 月10日要求離婚外，否認曾時常吵架鬧離
  婚，且辯稱：係上訴人動輒對伊暴力相向，並經常吵罵放話要
  將伊趕出家門等語，核與證人即兩造次子唐國瑞所證：伊雖未
  見父親打母親，但曾聽母親及兄長說過，父親自己也承認過有
  打母親。嗣因雙方意見不合，時常爭吵，父親即叫母親去草衙
  房屋居住等語相符（見原審卷第19頁），且上訴人書立之保證
  書亦載：「夫婦間以後和睦相處，不再無謂吵嘴。丈夫以後不
  得再提出離婚或說要打妻子及趕妻走。妻子亦應善待丈夫，如
  丈夫好意要求合理事，妻子亦得同意。如丈夫再提出離婚或趕
  妻走，應罰50萬，並受法律制裁」等語，有上訴人不爭執其真
  正之保證書在卷可憑（見本院卷第27頁、原審卷第33頁），足
  認兩造雖有爭執，惟並無證據證明被上訴人時常無理鬧離婚，
  而係上訴人一再要求離婚、趕走被上訴人，則上訴人主張被上
  訴人以鬧離婚方式虐待上訴人，致上訴人不堪繼續同居云云，
  自無可採。
(四)再查：本院試行和解時，被上訴人固表示願與上訴人同居，但
  要求上訴人需保證不再打罵，且上訴人應至被上訴人現居住之
  草衙房屋同住等語（見本院卷第25頁至第26頁），惟上訴人未
  當場表示同意，尚要求兩造長子唐祺瑞保證不會下毒，及被上
  訴人應返回高雄市○○○路991 巷5 號3 樓之2 同住一情，亦
  有本院準備程序筆錄在卷可佐（見本院卷第25頁、第39頁至第
  40 頁）， 此外，兩造對處分草衙房屋意見相左（見本院卷第
  73頁），顯見於本件訴訟程序進行中，尚無上訴人已同意被上
  訴人履行同居之條件，而被上訴人仍不願履行同居之情事。則
  上訴人主張其已全部同意被上訴人之請求，被上訴人仍不願履
  行同居，造成其精神痛苦，無法入眠云云，並提出高雄基督教
  信義醫院領藥單為證（見本院卷第49頁），即不足採。
(五)綜上，尚難認定被上訴人有上訴人主張之上述3 項不堪同居虐
  待之事由。
六上訴人主張兩造83年間之分居協議為無效，而被上訴人迄今拒
  絕同居，是否係惡意遺棄上訴人？
(一)按夫妻間雖有同居之義務，但有不堪同居之事實，經雙方同意
  分別居住，亦非法所不許，最高法院17年上字第28號判例足資
  參照。又按民法第1052條第1 項第5 款所謂以惡意遺棄他方，
  不僅須有違背同居義務之客觀事實，並須有拒絕同居之主觀情
  事始為相當（參照最高法院40年台上字第91號、49年台上字第
  1251號判例）。
(二)經查：婚姻雖以共同生活為本質，惟兩造因相處不睦，時有爭
  執，始於83年10月底協議分居，為兩造所不爭執，復經證人唐
  國瑞證述如上，足認兩造在同住一處生活時，無法協調出相處
  之模式，雙方始同意別居，而兩造雖自斯時起分住2 處，惟被
  上訴人並非對上訴人毫無聞問，被上訴人仍經常到上訴人現住
  處煮飯、照顧，且重要節慶如過年、過節、孫子生日，全家亦
  團聚，上訴人生病時亦由被上訴人到醫院看護等情，為上訴人
  所不爭執（見本院卷第27頁），並有兩造出遊相處之照片7 幀
  在卷可憑（見原審卷第29 頁 至第31頁），復經證人唐國瑞證
  述：只要爸爸有叫媽媽做事，例如到醫院照顧爸爸，爸爸就會
  給媽媽錢。…平常兩造也有在往來，…媽媽有時候會過來煮飯
  ，媽媽過去煮飯並不是一定要錢，但是爸爸為了避免媽媽做白
  工，所以只要媽媽來煮飯，爸爸就會給她錢等語無訛（見原審
  卷第19頁至第20頁）。可見被上訴人雖未與上訴人同住一處，
  惟仍與上訴人互有往來，且經上訴人要求照顧時，被上訴人仍
  到場協助。故兩造上開分居後之生活模式，並不違反婚姻之本
  質，上訴人主張此分居協議已違反婚姻本質無效云云，自無可
  採。是以，被上訴人辯稱：伊仍有維持兩造婚姻之意願，分居
  他處係因上訴人之要求，伊無惡意遺棄上訴人等語，應為可採
  。況且，上訴人曾向證人唐國瑞自承毆打被上訴人，上訴人對
  被上訴人手肘之燙傷亦表示係兩造吵架時，不慎弄破開水瓶所
  致等語（見本院卷第41頁），顯見被上訴人確曾於與上訴人爭
  執時，遭上訴人傷害，為免兩造關係繼續爭吵惡化，被上訴人
  同意依上訴人之指示遷往草衙房屋居住，再佐以被上訴人時常
  前往照顧上訴人之情形，被上訴人應無惡意遺棄上訴人之主觀
  意思。又因兩造婚後約定同住之處所業已不存在，上訴人乃於
  85年7 月29日遷入次子唐國瑞之住所，被上訴人則因受上訴人
  指示遷入上開住處，亦辦理戶籍遷入，自斯時起2 人即未約定
  同居處所一情，亦經上訴人陳述明確（見本院卷第39頁），並
  有戶籍謄本及上訴人提出之兩造戶籍遷徒對照表各1 份（見本
  院卷第70頁）在卷可憑。兩造既無約定同居之處所，被上訴人
  主張上訴人應前往草衙房屋居住，而拒絕前往唐國瑞之住所與
  上訴人同住，在客觀上，亦難認被上訴人有遺棄上訴人之情事
  。
(三)綜上，尚難認定被上訴人有惡意遺棄上訴人之情事。
七上訴人主張：(1)兩造曾於80 年6月10日簽訂離婚協議書，被上
  訴人遷居他處，兩造分居迄今長達14年有餘。(2)被上訴人無由
  拒絕返家與上訴人同居，被上訴人已無意繼續維繫婚姻關係，
  夫妻情誼已蕩然無存等2 事項，是否為民法第1052條第2 項之
  重大難以維持婚姻事由，且可歸責於被上訴人？
(一)按有民法第1052條第1 項以外之重大事由，難以維持婚姻者，
  夫妻之一方得請求離婚。但其事由應由夫妻之一方負責者，僅
  他方得請求離婚，民法第1052條第2 項定有明文。如夫妻雙方
  對該事由之責任相同，則任何一方均得訴請離婚，合先敘明。
  又按婚姻以夫妻終生之共同生活為目的，婚姻是否難以維持，
  應斟酌破壞夫妻共同生活之具體情事，是否客觀上達於動搖夫
  妻之共同生活，及已達於倘處於同一境況，任何人均將喪失維
  持婚姻希望之程度，致夫妻已喪失維持婚姻之意欲以為斷。
(二)經查：兩造於80年6 月10日簽訂離婚協議書後，仍共同生活，
  係兩造爭執不休，且被上訴人曾遭上訴人傷害，兩造不堪同居
  ，惟仍欲繼續維持婚姻關係，兩造乃協議分居，被上訴人始依
  上訴人之指示，自83年起遷居他處，惟兩造平日仍互相往來，
  甚至上訴人住院期間亦由被上訴人照顧等情，業如前述，足見
  兩造以此方式維持婚姻生活已有10年，且相安無事，並未因分
  居2 處，致彼此不相往來，且被上訴人仍願以此方式維持婚姻
  。又被上訴人並非無由拒絕返家與上訴人同居，而係兩造尚未
  能協議出同居之處所，且被上訴人表示同意與上訴人同居一處
  ，僅要求上訴人保證不再打罵，及選定同居處所為草衙房屋，
  而非與次子唐國瑞夫妻子女同住一處，而上訴人則同意不再打
  罵被上訴人，僅要求被上訴人遷出草衙房屋同居，讓其出售（
  見本院卷第73頁），足認兩造如可協議出共同居住之處所，及
  對草衙房屋處分達成共識，被上訴人仍可履行同居之義務，並
  繼續兩造已長達40年之婚姻。因此，兩造顯係為共同居住之處
  所，及對上開房屋處分意見尚未一致，產生爭執，在客觀上並
  未達於動搖夫妻之共同生活，及已達於倘處於同一境況，任何
  人均將喪失維持婚姻希望之程度，致夫妻已喪失維持婚姻之意
  欲。則揆諸上開說明，兩造之婚姻尚無重大事由，致客觀上已
  達難以維持。
八綜上所述，上訴人於原審主張有民法第1052條第2 項之重大難
  以維持婚姻之事由，請求准與被上訴人離婚，為無理由，不應
  准許。原審為上訴人敗訴之判決，並無不合。上訴意旨指摘原
  判決不當，求予廢棄改判，為無理由，應予駁回。另上訴人追
  加主張有民法第1052條第1 項第3 、5 款之裁判離婚事由，請
  求准與被上訴人離婚，亦無理由，應併予駁回。
九據上論結，本件上訴及追加之訴為無理由，依民事訴訟法第44
  9 條第1 項、第78條，判決如主文。
中　　華　　民　　國　　94　　年　　10　　月　　20　　日
                          民事第二庭
                              審判長法官  簡色嬌
                              法      官  朱玲瑤
                              法      官  謝靜雯
以上正本證明與原本無異。
如對本判決上訴，須於判決送達後20日內向本院提出上訴狀，其
未表明上訴理由者，應於上訴後20日內向本院提出上訴理由書（
均須按他造當事人之人數附繕本）。上訴時應提出委任律師或具
有律師資格之人之委任狀，並依附註條文規定辦理。
中　　華　　民　　國　　94　　年　　10　　月　　20　　日
                              書  記  官  張宗芳
附註：
民事訴訟法第466 條之1 ：對於第二審判決上訴，上訴人應委任
律師為訴訟代理人，但上訴人或其法定代理人具有律師資格者，
不在此限。
上訴人之配偶、三親等內之血親、二親等內之姻親，或上訴人為
法人、中央或地方機關時，其所屬專任人員具有律師資格並經法
院認適當者，亦得為第三審訴訟代理人。
第1 項但書及第2 項情形，應於提起上訴或委任時釋明之。
